【裁判字號】    94,訴,2215
【裁判日期】    950615
【裁判案由】    農會法
【裁判全文】
臺北高等行政法院判決
                                     94年度訴字第02215號
                              .
原      告  甲○○
被      告  行政院農業委員會
代  表  人  蘇嘉全(主任委員)
訴訟代理人  丙○○
            乙○○
上列當事人間因農會法事件，原告不服行政院中華民國94年5月
23 日院臺訴字第0940085438號訴願決定，提起行政訴訟。本院
判決如下︰
    主  文
訴願決定撤銷。
原告其餘之訴駁回。
訴訟費用由兩造各自負擔。
    事  實
一、事實概要：
    原告與訴外人謝中成申請登記為臺南縣學甲鎮農會（以下簡
    稱學甲鎮農會）總幹事候聘人，被告以94年 1月31日農輔字
    第0940050127號函請臺南縣政府轉知謝中成遴選不合格。謝
    中成補附參加私立天仁高商附設進修學校第二專長文書處理
    基礎班結業證書，申經被告復審結果，以94年 2月17日農輔
    字第0940050158號函請臺南縣政府轉送學甲鎮農會就候聘登
    記人遴選合格人員原告及謝中成辦理聘任。原告不服，提起
    訴願遭決定不受理，遂提起本件行政訴訟。
二、兩造聲明：
    (一)原告聲明求為判決：1.訴願決定、原處分均撤銷。
                        2.訴訟費用由被告負擔。
    (二)被告聲明求為判決：1.駁回原告之訴。
                        2.訴訟費用由原告負擔。
三、兩造之爭點：被告機關函請臺南縣政府轉送學甲鎮農會就候
    聘登記人遴選合格人員訴外人謝中成辦理聘任，是否適法？
    (一)原告主張之理由：
      1.台南縣學甲鎮農會第15屆總幹事候聘人，原僅原告及謝
        中成等二人，而謝中成原為遴選不合格人員，無資格參
        加候聘，惟因被告之違法行政處分，致謝中成從不合格
        變為合格可以參加候聘，並由台南縣學甲鎮農會第15屆
        理事會於94年 3月15日成立後聘任謝中成為總幹事，由
        此可見，因被告之違法行政處分，致損害原告之權利及
        法律上之利益，依法原告自得向鈞院提起撤銷之訴。
      2.依農會總幹事遴選辦法第14條第 2項規定：「前項評審
        項目之配分及計分基準如附表」；而附表之農會總幹事
        候聘登記人遴選評審項目二、經歷、3規定：「登記前5
        年內曾參加機關、學校或農業、金融機構或農民團體舉
        辦之農會業務有關之專業訓練累計達80小時以上持有證
        書者，另加1分; 累計達160小時以上持有證書者，另加
        2分。（訓練係週、日記載者，1日以7小時計，1週以35
        小時計）。」（證2）；本件被告於94年1月31日函台南
        縣政府轉知謝中成遴選不合格，後謝中成向被告申請復
        審，並以參加私立天仁高商附設進修學校第二專長文書
        處理基礎班並取得結業證書為由，要求依前開附表評審
        項目另加2分；惟查：
        (1)依謝中成復審申請書（證3）之申請日期雖為94年2月
          5日，但被告之總收文章記載日期為94年2月14日，是
          否已逾3日期限？此關係謝中成申請復審之合法性。
        (2)按前揭農會總幹事遴選辦法附表評分規定，其中「登
          記前5年內」、「專業訓練小時數」、「持有證書」
          等，均為必要之條件，其目的著重於候聘人在相當期
          限內之經歷以為加分之依據，缺一不可。而本件謝中
          成申請登記之日期為93年12月7日往前追溯5年，應以
          88年12月 7日以後之專業訓練小時數為加分之基準，
          並輔以必須通過訓練而核發證書始可; 亦即上開遴選
          評分之依據，並非以登記前 5年內所持有核發之證書
          為準，而係以 5年內受訓之小時數為標準；是謝中成
          所提出之訓練證書期間自88年9月至89年1月，其中88
          年9月至88年12月6日期間之訓練時數，應不在計算之
          列，此始符合該規定之目的，至為灼然。
      3.被告違法之行政處分，造成台南縣學甲鎮農會第15屆總
        幹事候聘之過程及結果完全不同。若被告之復審程序違
        法，謝中成即無資格參加候聘，並由原告單獨一人符合
        資格參加候聘，變為單一遴聘，則絕對不會發生目前由
        謝中成獲聘為總幹事之情形。
      4.綜上所陳，被告於94年 2月17日所為之行政處分及訴願
        決定，均屬違法，請判如訴之聲明。
    (二)被告主張之理由：
      1.依「農會總幹事遴選辦法」（以下簡稱遴選辦法，如附
        件4）第7條第2項第2款規定，台灣省各級農會總幹事候
        聘登記人之遴選面談由中央主管機關邀請有關單位及學
        者專家7至9人組成之。本屆次農會改選總幹事之遴選係
        由被告副主任委員為召集人，並由被告輔導處、法規會
        、農糧署、農業金融局等機關單位及臺灣大學生物資源
        暨農學院、中興大學農業暨自然資源學院等各派代表 1
        人共7位組成，並依遴選辦法規定辦理遴選工作。
      2.被告辦理本屆農會改選，均依法行政，其計分基準依遴
        選辦法第14條規定，學歷25分、經歷25分、品德操守10
        分、工作表現10分及面談表現30分。其中學歷、經歷、
        品德操守及工作表現之核計，係由受理登記機關（台南
        縣政府）根據候聘人於登記表所載有關資料及向候聘人
        原服務單位查詢所獲之具體資料，核計評分後，連同資
        料送被告提交遴選小組。凡登記資格符合者，被告即依
        規定以書面通知其參加遴選面談，給分以18分至27分為
        原則，如核給分數高於27分或低於18分時，遴選委員應
        將具體事實紀錄於面談表現得分表。農會總幹事遴選小
        組之審議程序與合議結果，係以維持農會總幹事資格之
        公正與公平為原則，其決定之作成係基於客觀、專業與
        社會經驗之考量，應予尊重其決定。
      3.94年 2月16日被告召開農會總幹事遴選小組第21次會議
        ，就謝君補送資料審議，經查所附證件，謝君於學甲鎮
        農會服務期間以業務需要參加私立天仁高級工商職業學
        校附設高級工商職業進修學校第二專長文書處理基礎班
        （88年9月6日至89年 1月20日）結業證書，其訓練時數
        計 240小時，修習課程包括團體活動、職業倫理道德、
        計算機概論、視窗作業系統、中英文輸入、文書處理、
        電腦繪圖、網際網路等科目，取得結業證書（結業核准
        文號為（88）教中四字第88502463號）。
      4.依農會總幹事遴選辦法附表評分規定：登記前 5年內曾
        參加機關、學校或農業、金融機構或農民團體舉辦之農
        會業務有關之專業訓練累計達80小時以上持有證書者，
        另加1分；累計達160小時以上持有證書者，另加2 分。
        （訓練係以週、日記載者， 1日以7小時計，1週以35小
        時計）。按謝君登記總幹事候聘日期：93年12月 7日，
        登記前5年內為88年12月6日以後之訓練才予以採計，謝
        君所附訓練之結業日期為89年 1月20日，被告農會總幹
        事遴選小組第21次會議討論，有關謝君專業訓練期間之
        認定，基於該訓練課程有其一定訓練期程，具有連貫性
        ，必須完成所有課程後方得結業，其結業日期取得證書
        之日期89年1月20日確為登記前5年內無誤，且與農會業
        務確有相關，所以訓練時數係依據其結業證書所載時數
        ，累計 240小時認定，持有證書（正本核對無誤），並
        非原告甲○○君所提88年12月7日至89年1月20之時數。
      5.經查謝君原登記候聘遴選評審資料，其學歷：臺灣省立
        北門高級農工職業學校高級部電子設備修護科（10）分
        ；經歷：曾任學甲鎮農會常務監事（74年3月21日-82年
        3月3日）、理事長 （82年3月4日-90年3月5日）及總幹
        事（90年3月6日-91年8月18日），相當委任以上職務年
        資10年以上（1.8+0.5）*10=23分；品德操守：8.5分、
        工作表現：8.5分；及面談表現：18.5分，原總分為68.
        5 分未達70分，遴選不合格。經依謝君所補附訓練時數
        得以認定採計另加 2分，則總分修正為70.5分，已達遴
        選合格標準。合議決議：（一）修正原決議為遴選合格
        人員。（二）依謝君補送資料認定補評計分數，謝君於
        總幹事候聘登記前5年內，於89年1月20日取得第 2專長
        文書處理基礎班結業證書之訓練時數達160 小時以上，
        可以認定採計另加 2分。（三）經審慎再審結果，謝君
        學歷：10分；經歷修正為：25分；品德操守： 8.5分；
        工作表現： 8.5分及面談表現：18.5分等項，總分修正
        為70.5分，達70分以上已達合格標準，遴選為合格人員
        。
      6.至謝君申復書之申請期限係以其確實收到台南縣政府轉
        送被告（94）年 1月31日農輔字第0940050127號函送達
        之次日起 3日內提出，按行政程序法之規定，如期間之
        最後 1日逢星期日、國定例假日、或其他休息日者，以
        該假日之次日為期間之末日，經查台南縣政府係於93年
        2月4日以密件函轉，因此，謝君於94年2月5日申請申復
        並未逾期（信封郵戳為94年2月5日星期六），而2月7日
        至2月13日為農曆年假期間，被告收文掛號日期為94年2
        月14日均為合理且合法。
      7.本案台南縣學甲鎮農會之遴選合格人員為兩位，即原告
        及謝中成君，名冊已依規定期程轉請該農會辦理聘任，
        該農會既已有遴選合格人員名單，即應按改選流程進行
        總幹事之遴聘，至何人獲聘係該農會理事會之職權，並
        非被告農會總幹事遴選小組之職權，一切均依法行政。
      8.另行政院訴願決定書理由敘明，原告與謝中成君均為學
        甲鎮農會總幹事候聘登記遴選合格人員，雖為被告94年
        2 月17日農輔字第0940050158號函之不同相對人，然原
        告未因謝中成君部分之處分具權利或法律上利益而直接
        受有損害，原告不符合訴願法第18條規定之利害關係人
        ，依訴願法第77條第3款規定，應為不受理之決定。
      9.綜此，原告所為主張為無理由，請判決如被告之聲明。
    理  由
一、本件被告代表人原為李金龍，訴訟中變更為蘇嘉全，業據被
    告新任代表人提出承受訴訟狀聲明承受訴訟，核無不合，應
    予准許。
二、按「農會置總幹事一人，由理事會就中央或直轄市主管機關
    遴選之合格人員中聘任之。聘期最長以當屆理事任期為限；
    如次屆理事會續聘者，得續聘一次。但經政府評定為績優者
    ，得再續聘一次。總幹事之聘任，應於理事會成立後六十天
    內為之；屆期未能產生時，得由上級農會逕行遴派合格人員
    代理。全國或省（市）農會總幹事，得由中央主管機關遴派
    合格人員代理之，其派代期間至新任總幹事依法聘任時為止
    。農會總幹事之聘任，須經全體理事二分之一以上之決議行
    之；其解聘須經全體理事三分之二以上之決議行之。」農會
    法第25條定有明文；又「人民對於中央或地方機關之行政處
    分，認為違法或不當，致損害其權利或利益者，得依本法提
    起訴願。．．．」、「自然人、法人、非法人之團體或其他
    受行政處分之相對人及利害關係人得提起訴願。」為訴願法
    第1條第1項前段及第18條所明定。所謂「利害關係人」，係
    指法律上有利害關係者而言，不包括經濟上或事實上之利害
    關係，亦有行政法院75年判字第362號判例意旨可資參照。
三、本件被告以94年2月17日農輔字第0940050158號函請臺南縣
    政府轉送學甲鎮農會就候聘登記人遴選合格人員原告及謝中
    成辦理聘任；原告不服，提起訴願，遭決定不受理，循序起
    訴意旨略以：台南縣學甲鎮農會第15屆總幹事候聘人，原僅
    原告及謝中成等二人，而謝中成原為遴選不合格人員，無資
    格參加候聘，由原告單獨一人符合資格參加候聘，變為單一
    遴聘，惟因被告系爭處分，致謝中成從不合格變為合格可以
    參加候聘，原告獲聘之機會相對減少，台南縣學甲鎮農會第
    15屆理事會於94年3月15日成立後即聘任謝中成為總幹事，
    由此可見因被告之違法行政處分，損害原告之權利及法律上
    之利益，原告為原處分之利害關係人甚明；謝中成申請登記
    之日期為93年12月7日往前追溯5年，應以88年12月7日以後
    之專業訓練小時數為加分之基準，並輔以必須通過訓練而核
    發證書始可，並非以登記前5年內所持有核發之證書為準，
    而係以5年內受訓之小時數為標準，謝中成所提出之訓練證
    書期間自88年9月至89年1月，其中88年9月至88年12月6日期
    間之訓練時數，應不在計算之列，被告違法行政處分，造成
    原告損害云云。
四、查原告與訴外人謝中成申請登記為臺南縣學甲鎮農會總幹事
    候聘人，被告原以94年1月31日農輔字第0940050127號函請
    臺南縣政府轉知謝中成遴選不合格，嗣謝中成補附參加私立
    天仁高商附設進修學校第二專長文書處理基礎班結業證書，
    申經被告復審結果，以94年2月17日農輔字第0940050158號
    函請臺南縣政府轉送學甲鎮農會就候聘登記人遴選合格人員
    原告及謝中成辦理聘任各情；有被告94年1月31日農輔字第0
    940050127號函、各級農會總幹事候聘登記人遴選名冊、謝
    中成復審申請書、被告94年2月17日農輔字第0940050158號
    函等附卷可稽，復為原告所不爭，自堪認定。依上揭農會法
    第25條第1項規定，農會置總幹事一人，由理事會就中央或
    直轄市主管機關遴選之合格人員中聘任之；茲本件台南縣學
    甲鎮農會第15屆總幹事候聘人，原僅原告及謝中成等二人登
    記為候聘人，而謝中成原為遴選不合格人員，無資格參加候
    聘，嗣因謝中成補附相關證書，申經被告復審結果，以系爭
    94年2月17日農輔字第0940050158號函請臺南縣政府轉送學
    甲鎮農會就候聘登記人遴選合格人員原告及謝中成辦理聘任
    ，致謝中成由遴選不合格人員變為遴選合格人員而得參加候
    聘；是原告原由單獨一人參加候聘，惟因系爭處分之關係，
    致謝中成亦成為遴選合格人員，原告據以主張伊獲聘之機會
    相對減少，權益已受影響，自屬可採；雖被告主張就遴聘合
    格人員，農會理事會若無中意人選，仍得按程序重新公告遴
    聘；惟此並不影響原告因系爭處分致獲聘機會相對減少之事
    實。從而，原告自係被告94年2 月17日農輔字第0940050158
    號函（原處分）之法律上之利害關係人，揆諸首揭訴願法第
    18 條 規定，自得以利害關係人之身份，提起訴願；訴願決
    定以原告非處分相對人又難謂有法律上利害關係為由，自程
    序上為不受理決定，於法尚有未合；應將訴願決定予以撤銷
    ，由應受理訴願機關行政院另為適法之處理。
五、又本案既尚待受理訴願機關加以審查，程序未行，結論未定
    ，則原告請求判決撤銷原處分，本院無法逕為准許，原告此
    部分之請求，為無理由，應予駁回。
據上論結，本件原告之訴一部為有理由，一部為無理由，爰依行政
訴訟法第104條、民事訴訟法第79條，判決如主文。
中    華    民    國    95    年    6    月    15    日
                  第六庭審判長法  官   黃清光
                              法  官   曹瑞卿
                              法  官   許瑞助
上為正本係照原本作成。
如不服本判決，應於送達後20日內，向本院提出上訴狀並表明上
訴理由，如於本判決宣示後送達前提起上訴者，應於判決送達後
20日內補提上訴理由書（須按他造人數附繕本）。
中    華    民    國    95    年    6    月    15    日
                              書記官   吳芳靜


司法院資訊處製作；財團法人民間司法改革基金會備份。
